臺灣苗栗地方法院民事簡易判決
110年度苗簡字第509號
原      告  黃克禮  
訴訟代理人  許盟志律師
被      告  吳華蓮  

            張宏榮  
            羅玉英  



上  一  人
訴訟代理人  江添富  
被      告  彭秀雲  

訴訟代理人  丁鎮英  
被      告  劉訪貞  

            洪子婷  

            張智敏  



共      同
訴訟代理人  范來富  
上列當事人間請求確認通行權存在事件，本院於民國111年8月30
日言詞辯論終結，判決如下：
    主  文
確認原告就被告共有坐落苗栗縣○○市○○段00000地號土地上如附
圖所示編號A、B、C、D範圍、面積8平方公尺之土地有通行權存
在。
被告應容忍原告在前項通行權範圍內埋設電線、水管、瓦斯管線
，且不得妨礙原告之通行。
訴訟費用由原告負擔。
    事  實
一、原告起訴主張:原告所有之苗栗縣○○市○○段00000地號土地(
    下稱系爭土地)為袋地，需通行相鄰被告共有之同段188-4地
    號土地(下稱188-4地號土地)方能經由同段595-2地號土地(
    下稱595-2地號土地)上之玉興西街56巷(下稱56巷)通行玉興
    西街。且因系爭土地與188-4地號土地皆係分割自同段188地
    號土地，依民法第789條第1項規定，系爭土地僅能自188-4
    地號土地對外通行，且此亦為對周圍土地損害最少之方法。
    又系爭土地為甲種建築用地，依法得建築房屋，並有埋設電
    力、瓦斯、自來水及電信等管線之需求。故依民法第787、
    第786條第1項規定，提起本件確認之訴及請求被告容忍原告
    在前開通行範圍內安設管線，及不得妨礙原告通行。並聲明
    :⑴確認原告就被告共有坐落苗栗縣○○市○○段00000地號土地
    上如附圖所示編號A、B、C、D範圍、面積8平方公尺之土地
    有通行權存在。⑵被告應容忍原告在前項通行權範圍內之土
    地埋設電線、水管、瓦斯管線，且不得妨礙原告通行。⑶訴
    訟費用由被告負擔。
二、被告等抗辯：被告共有之188-4地號土地與系爭土地原為二
    塊同向並列、不同地號之袋地，被告因而向附近地主購入56
    巷土地權益才得以聯外通行，有協議書可證(卷第305、306
    頁)，原告並未出資購買，自無通行188-4地號土地及56巷之
    權利。且原告明知可以購買相鄰同段595-1地號土地，或向
    該地主請求通行直通玉興西街之損害最小方式，卻向被告請
    求通行188-4地號土地，自不合理。且若188-4地號土地供原
    告通行，不但被告等現居住地權益受到限制，也剝奪了被告
    等唯一的通行權益，造成極大損害，不僅違背民法第787條
    第2項應以損害最小之處所及方法為之規定，且原告無56巷
    之通行權，仍然無法通行至玉興西街。是原告之訴並無理由
    ，不同意原告通行。並聲明：⑴原告之訴駁回。⑵訴訟費用由
    原告負擔。
    理  由
一、按訴訟繫屬中為訴訟標的之法律關係，雖移轉於第三人，於
    訴訟無影響，但第三人如經兩造同意，得聲請代當事人承當
    訴訟；民事訴訟法第254條第1項定有明文。系爭土地之原所
    有人楊卉榆於民國110年4月28日將其應有部分移轉予被告（
    卷第193頁），原告於110年5月21日具狀聲請承當訴訟（卷
    第187頁），經本院函詢被告意見，均未表示異議，視為同
    意。依前揭規定，本件即應由原告為楊卉榆之承當訴訟人。
    先予敘明。
二、次按不變更訴訟標的，而補充或更正事實上或法律上之陳述
    者，非為訴之變更或追加；民事訴訟法第256條亦有明定。
    原告起訴時原訴之聲明第1項為確認原告對被告等共有188-4
    地號土地如附圖所示土地(實際位置及面積以實測為準)有通
    行權存在；嗣於111年7月12日變更為確認原告就被告等共有
    188-4地號土地內如苗栗地政事務所111年3月29日土地複丈
    成果圖所示編號A、B、C、D，面積8平方公尺之土地有通行
    權存在(卷第459頁)。核其變更，僅係就其主張之通行方案
    ，依實地測量結果為補充、更正，核屬更正法律上之陳述，
    揆諸前揭規定，應予准許。
三、再按確認法律關係之訴，非原告有即受確認判決之法律上利
    者，不得提起之；民事訴訟法第247條第1項前段亦有明文。
    所謂即受確認判決之法律上利益，係指法律關係之存否不明
    確，原告主觀上認其在法律上之地位有不安之狀態存在，且
    此種不安之狀態，能以確認判決將之除去者而言，若縱經法
    院判決確認，亦不能除去其不安之狀態者，即難認有受確認
    判決之法律上利益（最高法院52年台上字第1240號判決意旨
    參照）。兩造對原告就188-4地號土地是否有通行權存在有
    所爭執，即兩造間是否存有通行權之法律關係不明，而此不
    安狀態能以確認判決將之除去，故原告有受確認判決之法律
    上利益，是其提起本件確認訴訟，即無不合。
四、原告主張其所有之系爭土地現為袋地，非經被告等所有之18
    8-4地號土地不能連接56巷之情，並提出地籍與網路地圖套
    合圖、土地登記謄本在卷可稽(卷第25、193頁)。本院於111
    年2月9日協同兩造及苗栗地政人員履勘現場結果，系爭土地
    上現為空地，上有雜草及白色牆面廢棄建物，四周只有西北
    角才可通往56巷，其餘均被建物圍繞，有勘驗筆錄、現場照
    片（卷第399至411頁），及地政人員所測繪之複丈成果圖2
    份（卷第415、437頁）等件在卷可參。堪認原告上開主張為
    真。
五、按土地因與公路無適宜之聯絡，致不能為通常使用時，除因
    土地所有人之任意行為所生者外，土地所有人得通行周圍地
    以至公路；前項情形，有通行權人應於通行必要之範圍內，
    擇其周圍地損害最少之處所及方法為之；土地一部之讓與或
    分割，而與公路無適宜之聯絡，致不能為通常使用者，土地
    所有人因至公路，僅得通行受讓人或讓與人或他分割人之所
    有地。數宗土地同屬於一人所有，讓與其一部或同時分別讓
    與數人，而與公路無適宜之聯絡，致不能為通常使用者，亦
    同；民法第787條第1項、第2項前段、第789條第1項分別定
    有明文。核民法第787條之主要目的，不僅專為調和個人所
    有之利害關係，且在充分發揮袋地之經濟效用，以促進物盡
    其用之社會整體利益，從而明定周圍地所有人負有容忍通行
    之義務。所謂通行必要範圍內，周圍地損害最少之處所及方
    法，應依社會通常之觀念，就附近周圍地之土地性質、地理
    狀況，相鄰土地所有人及利用人之利害得失，斟酌判斷之（
    最高法院98年度台上字第1842號判決意旨參照）。經查：
（一）參以卷第415頁之複丈成果圖（卷第415頁），可知標示綠
      色範圍之56巷係位於被告所有之188-4地號土地、595-2地
      號土地等，而595-2地號土地已於108年9月20日因土地重
      劃變更為苗栗縣政府所有，且使用地類別為交通用地，有
      土地登記謄本在卷可稽(卷第303頁)；基此，56巷有一半
      範圍係位於苗栗縣政府所有之595-2地號土地上，自屬供
      不特定大眾通行之道路，故原告主張經由「既成」之56巷
      通往玉興西街，誠屬合理正當，且屬對於周圍地損害極微
      之方式。被告抗辯56巷係其等向相關地主購入通行權益，
      原告無權通行云云，已與上述部分56巷基地屬縣府所有之
      狀態不合，顯非可採。
（二）又原告主張188-4地號土地及系爭土地皆係於42年間由原1
      88地號土地分割轉載而來，且系爭土地為袋地，有民法第
      789條之適用，僅能通行188-4地號土地等情，經本院向苗
      栗地政事務所函詢屬實(卷第341、367頁)，故原告上開主
      張依法有據。再觀之本院勘驗現場結果，系爭土地與被告
      所有188-4地號土地連接處是水泥平地及柏油路面，整條5
      6巷更是鋪設柏油之平坦巷道（卷第405、410、411頁），
      供被告等人車出入使用，此亦為被告等所自承明確在卷(
      卷第313頁)，且依附圖所示編號A、B、C、D通行範圍僅占
      用被告本即供通行使用之邊緣、角落土地8平方公尺（卷
      第437頁），並無變動被告等原有之使用狀態，實屬對鄰
      地造成損害最少之處所及方法，自可採為本件之通行方案
      。故原告請求通行如附圖所示編號A、B、C、D範圍、面積
      8平方公尺土地，應予准許。
六、按有通行權人於必要時，得開設道路；土地所有人非通過他
    人之土地，不能設置電線、水管、瓦斯管或其他管線，或雖
    能設置而需費過鉅者，得通過他人土地之上下而設置之；民
    法第788條第1項前段、第786條第1項前段亦有明定。本院已
    認定原告得通行188-4地號土地上如附圖所示編號A、B、C、
    D範圍土地，則為達系爭土地日後建築居住、進出及生活需
    求等目的，堪認原告有在通行權範圍內開設道路、設置電線
    、水管或其他必要管線之需要。故原告上開請求，亦屬有據
    。
七、綜上所述，原告所有之系爭土地為袋地，其依民法第787條
    第1項、第789條第1項、第786條第1項規定，請求確認對被
    告共有188-4地號土地如附圖所示編號A、B、C、D範圍、面
    積8平方公尺之土地有通行權存在；及被告等應容忍原告在
    前項通行權範圍內之土地埋設電線、水管、瓦斯管線，且不
    得妨礙原告通行之行為，均有理由，應予准許。爰判決如主
    文第1、2項所示。
八、本件係依民事訴訟法第427條第1項規定適用簡易程序所為被
    告敗訴之判決，然主文第1項確認通行權存在部份為形成訴
    訟，其性質不適於強制執行。而主文第2項係基於主文第1項
    所生，主文第1項既無從為假執行，其亦無從為之，爰不依
    職權宣告假執行。
九、本件事證已臻明確，兩造其餘攻擊防禦方法，核與判決結果
    無影響，爰無庸一一論駁，附此敘明。
十、另按因敗訴人之行為所生之費用，按當時之訴訟程度，為伸
    張或防衛權利所必要者，法院得酌量情形，命勝訴之當事人
    負擔其全部或一部；民事訴訟法第81條第2款定有明文。本
    件原告欲通行被告之土地，被告係為防衛其財產權而應訴，
    若令提供土地供通行之被告再行負擔訴訟費用，恐非事理之
    平，本院爰依上開規定，命原告就其勝訴部分，應負擔全部
    訴訟費用。
中　　華　　民　　國　　111 　年　　 9　　月　　30　　日
                  苗栗簡易庭  法　官  黃怡玲
以上正本係照原本作成。
如不服本判決，應於判決送達後20日內，以判決違背法令為理由
，向本院提出上訴狀並表明上訴理由，及須按他造當事人之人數
附繕本。如委任律師提起上訴者，應一併繳納上訴裁判費。
上訴理由應表明：
一、原判決所違背之法令及其具體內容。
二、依訴訟資料可認為原判決有違背法令之具體事實。
如未表明上訴理由者，應於上訴後20日內向本院提出上訴理由。
當事人如對本件訴訟內容有所疑義，得聲請閱卷。　　　　　　
中　　華　　民　　國　　111 　年　　9 　　月　　30　　日
　　　　　　　　　            書記官  陳映綺